臺灣臺南地方法院民事判決
109年度訴字第809號
原      告  林福盛  
訴訟代理人  黃冠霖律師
被      告  黃金朝  
訴訟代理人  林祐任律師

上列當事人間請求分割共有物事件，經本院於民國109年11月10
日言詞辯論終結，判決如下：
    主      文
兩造共有如附表所示不動產應予變價分割，所得價金由兩造按附
表所示應有部分比例分配之。
訴訟費用由兩造按如附表所示應有部分比例負擔。 
    事實及理由
一、原告起訴主張：兩造共有如附表所示之不動產（下稱系爭不
    動產），應有部分各二分之一。又兩造就系爭不動產並無不
    能分割之協議或因物之使用目的不能分割之情形，惟兩造間
    雖經多次協議，就分割方法仍無法達成協議。而附表編號3 
    所示之建物（下稱系爭建物）坐落於附表編號1 、2 所示土
    地（下稱系爭土地）之上，且系爭建物為於構造上及使用上
    均不能再行區分之三層鋼筋混凝土造建物，若再以原物分割
    ，反不利於不動產之使用、轉售，恐生有害於其經濟價值之
    弊。是系爭不動產倘以原物分割，兩造均難以妥適利用，有
    損物之使用價值及經濟效益，宜以變價方式分割，使系爭不
    動產價值市場化，則不問由何人取得均可保持房屋完整性。
    且如共有人有意取得系爭不動產之所有權，亦可參與競標或
    行使優先承買權，即可使房地歸於一造，他造亦可取得價金
    ，既有助於最大化系爭不動產之經濟價值，自對共有人均為
    有利。原告爰依民法第823 條、第824 條規定，請求將系爭
    不動產，以變價分割方式，將變賣所得價金按兩造之應有部
    分比例分配，並聲明：如主文第1 項所示。
二、被告答辯則以：同意變價分割，惟兩造無法就價金達成共識
    ，故請求法院判決。並聲明：如主文第1 項所示。 　
三、本院得心證之理由： 
　㈠按各共有人，除法令另有規定外，得隨時請求分割共有物。
    但因物之使用目的不能分割或契約訂有不分割之期限者，不
    在此限，民法第823 條第1 項定有明文。故共有物依其使用
    目的並非不能分割，而又未有不分割之期約者，各共有人自
    得隨時請求分割。查系爭不動產為兩造所共有，兩造既未定
    有不分割之特約，亦無因物之使用目的不能分割之情事，則
    原告依據上開規定，訴請分割系爭房地，洵屬有據，應予准
    許。
　㈡次按共有物之分割，依共有人協議之方法行之；分割之方法
    不能協議決定，或於協議決定後因消滅時效完成經共有人拒
    絕履行者，法院得因任何共有人之請求，命為下列之分配：
    ⑴以原物分配於各共有人。⑵原物分配顯有困難時，得變賣
    共有物，以價金分配於各共有人，民法第824 條第1 項、第
    2 項第1 款前段、第2 款前段分別定有明文。又按分割共有
    物，究以原物分割或變價分配其價金，法院固有自由裁量之
    權，不受共有人主張之拘束，但仍應斟酌當事人之聲明，共
    有物之性質、經濟效用及全體共有人利益等，公平裁量。如
    分配原物有困難時，則應予變賣，以價金分配於各共有人（
    最高法院51年度台上字第271 號、98年度台上字第2058號判
    決意旨參照）。經查： 
　⒈系爭土地上有三層樓半之自由街141號建物，目前閒置，屋內
    堆放雜物等情，有現場照片、土地登記謄本及本院勘驗筆錄
    附卷可稽（見本院卷第29頁至第42頁、第93頁至第99頁）。
　⒉依系爭不動產之現況，房屋的出入口僅有一個，是依社會通
    念及一般客觀情形，系爭房地如原物分割，將造成日後使用
    之困難，難以實現系爭房地經濟上之利用價值，本院審酌兩
    造於本院審理時均陳明願以變價分割，按應有部分比例分配
    價金之意願，本院自應予以尊重。是本院審酌系爭房地目前
    使用情形，考量其使用目的與經濟效益，及兩造意願、分割
    後之價值等情，因認原告主張之分割方案，尚屬適當。
　⒊綜上所述，本院審酌系爭房地整體利用之效益及共有人公平
    原則等一切情狀，認原告主張變價分割系爭房地，應屬公允
    可採，爰判決分割如主文第1 項所示。 　
四、按訴訟費用，由敗訴之當事人負擔；因共有物分割、經界或
    其他性質上類似之事件涉訟，由敗訴當事人負擔訴訟費用顯
    失公平者，法院得酌量情形，命勝訴之當事人負擔其一部；
    共同訴訟人，按其人數，平均分擔訴訟費用。但共同訴訟人
    於訴訟之利害關係顯有差異者，法院得酌量其利害關係之比
    例，命分別負擔，民事訴訟法第78條、第80條之1 、第85條
    第1 項分別定有明文。查分割共有物事件本質上並無訟爭性
    ，乃由本院斟酌何種分割方案較能增進共有物之經濟效益，
    並兼顧兩造之利益，以決定適當之分割方法。本件原告請求
    分割共有物，因兩造均獲得利益，如僅由敗訴之被告負擔，
    本院認為顯失公平，爰依兩造獲得之利益及就系爭房地應有
    部分之比例，判決訴訟費用之負擔如主文第2 項所示。
五、本件事證已臻明確，兩造其餘之攻擊防禦方法及舉證，經本
    院審酌後，認均不足以影響本判決之結果，毋庸一一論列，
    併此敘明。 　　
六、訴訟費用負擔之依據：民事訴訟法第78條、第80條之1 、第
    85條第1 項但書。 　　
中　　華　　民　　國　　109 　年　　11　　月　　24　　日

                  民事第四庭    法  官　李杭倫  
以上正本係照原本作成。
如對本判決上訴，須於判決送達後20日內向本院提出上訴狀。
如委任律師提起上訴者，應一併繳納上訴審裁判費。
中　　華　　民　　國　　109 　年　　11　　月　　24　　日
                                書記官　黃怡惠
【附表】 　　　　　　　　　　　　　　　
編 號 土地坐落    面積（平方公尺） 權利範圍（應有部分比例）  縣市 鄉鎮市區 段 地號   1 臺南市 佳里區 佳里段 2470-49 50 原告：2分之1 被告：2分之1 2 臺南市 佳里區 佳里段 2472-10 52  

編 號 建號 基地座落 建築式樣主要建築材料及房屋層數 建物面積 （平方公尺） 權利範圍（應有部分比例）   建物門牌  樓層面積 合計  3 2843 臺南市佳里區佳里段2740-49、2742-10 鋼筋混凝土造3層、住商用 一層：34.60 二層：46.33 三層：31.67 陽台：7.63 騎樓：11.73 合計：131.96 原告：2分之1 被告：2分之1   臺南市○○里00鄰○○街000號